臺灣高等法院臺中分院刑事判決　　　100年度侵上訴字第412號
上　訴　人
即　被　告　張毅榮
指定辯護人　本院公設辯護人郭博益
上列上訴人因妨害性自主罪等案件，不服臺灣臺中地方法院99年
度訴字第2480號中華民國99年11月26日第一審判決（起訴案號：
臺灣臺中地方法院檢察署99年度偵字第14648號），提起上訴，
本院判決如下：
    主  文
上訴駁回。
    事  實
一、張毅榮（對外自稱張晨光）與年滿18歲之A女（代號0000-00
    000，真實姓名年籍詳卷內密封袋），甫於民國99年6月13日
    16時許因電話交友而結識，隨即相約在臺中市第一廣場附近
    之「壹咖啡」見面，2人約聊天20分鐘後即各自離去。同日
    17時至19時之間，A女打電話給張毅榮，2人再次見面後，乃
    相偕前往臺中市○區○○○街135號7樓之「U2 MTV」觀賞電
    影。嗣在該MTV A13包廂內觀賞電影約半小時後，張毅榮在A
    女未拒絕之情況下，擁抱、親吻A女，詎其後張毅榮竟基於
    強制性交之犯意，未經A女同意即撫摸A女之下體，繼而以其
    身體強壓在A女身上，強褪A女之長褲及內褲，並抓住A女雙
    手將其壓制於沙發後，因其酒後無法勃起，無法順利將其性
    器官插入A女之性器官內，遂改以其左手中指強行插入A女性
    器官內約5、6分鐘；之後張毅榮要求A女為其口交，A女唯恐
    張毅榮又想以其性器官插入其性器官內射精，雖違反其意願
    ，惟仍迫於形勢，不得不為其口交，口交約7、8分鐘結束後
    ，張毅榮再接續以其手指強行插入A女性器官內約5、6分鐘
    ；最後，在A女起身穿衣服時，張毅榮仍不罷休，復以其手
    指強行插入A女性器官內約2、3分鐘，以此強暴之方法對A女
    為強制性交得逞。嗣2人於同日22時30分許準備離開該包廂
    前，張毅榮要求A女分擔MTV之費用新臺幣（下同）210元，
    於A女將210元交付張毅榮後，張毅榮見A女手上還有錢，遂
    另行起意，意圖為自己不法之所有，乘A女不及防備之際，
    突然伸手將A女拿在手上之現金1,600元拿走，隨即逃離現場
    。經A女當場請求該MTV主管陳伯君協助報警處理後，始循線
    查悉上情；張毅榮嗣於99年11月2日，在原審委由臺中市政
    府社工員將該1,600元轉交返還予A女。
二、案經A女訴由臺中市警察局第一分局報告臺灣臺中地方法院
    檢察署檢察官偵查起訴。
    理  由
壹、證據能力方面
一、證人A女雖曾罹有精神分裂症，惟依下列說明，證人A女於偵
    查中及原審審理時之證述，均有證據能力：
    按證人依法應具結而未具結者，其證言不得作為證據；又證
    人應命具結，但因精神障礙，不解具結意義及效果者，不得
    令其具結，刑事訴訟法第158條之3、第186條第1項第2款分
    別定有明文。查證人A女患有精神分裂症之事實，有重大傷
    病免自行部分負擔證明卡在卷可稽（見警卷第35頁），則A
    女於偵查中作證時，檢察官依上開規定，未命其具結，依刑
    事訴訟法第158條之3規定之反面解釋，證人A女既係依法不
    應具結，則其於檢察官偵查中，未經具結所為之證詞，仍得
    作為證據。況刑事訴訟法第186條第1項第2款既已明定，因
    精神障礙，不解具結意義及效果者，不得令其具結，如又認
    該未經具結之證詞，當然無證據能力，則於法價值判斷及操
    作上，豈非相互矛盾！足見本件證人A女既係因無具結能力
    ，始依法不得令其具結，自不得依此即認其於檢察官偵訊時
    所為之證詞全無證據能力（至於其證言是否可信，證明力如
    何，審理事實之法院，仍應為其他證據之調查，以為取捨之
    依據，最高法院63年台上字第3501號判例參照）。又證人A
    女於原審證稱：其一直吃藥到99年7、8月，目前已經好了等
    語（見原審卷第32頁），且證人A女於原審庭訊時復均理解
    具結意義及效果，是原審乃令其具結，從而其於原審審理時
    所為之證述，自具有證據能力。
二、復按刑事訴訟法第159條之5第2項所定：「當事人、代理人
    或辯護人於法院調查證據時，知有第159條第1項不得為證據
    之情形，而未於言詞辯論終結前聲明異議者，視為有前項之
    同意。」乃係基於證據資料愈豐富，愈有助於真實發現之理
    念，酌採當事人進行主義之證據處分權原則，並強化言詞辯
    論主義，透過當事人等到庭所為之法庭活動，在使訴訟程序
    順暢進行之要求下，承認傳聞證據於一定條件內，得具證據
    適格。此種「擬制同意」，因與同條第一項之明示同意有別
    ，實務上常見當事人等係以「無異議」或「沒有意見」表示
    之，斯時倘該證據資料之性質，已自起訴書、判決書之記載
    而了解，或偵、審中經檢察官、審判長、受命法官、受託法
    官告知，或被告逕為認罪答辯或有類似之作為、情況，即可
    認該相關人員於調查證據之時，知情而合於擬制同意之要件
    （最高法院96年度台上字第4174號判決意旨參見）。經查，
    除前開供述證據之證據能力判斷外，本判決下列所引用之其
    餘被告以外之人審判外之供述證據，檢察官、被告及其辯護
    人於本院準備程序及審判期日中均未對此部分之證據能力有
    所爭執，且迄至言詞辯論終結前亦未聲明異議，本院審酌上
    開證據資料製作時之情況，均無違法不當及證明力明顯過低
    之瑕疵，亦認為以之作為證據應屬適當，依刑事訴訟法第15
    9條之5第2項規定，均認有證據能力。
貳、實體方面
一、訊據被告張毅榮固坦承於前揭時地有以手指插入A女陰道，A
    女並有為其口交1次之事實，惟矢口否認有何以強暴方法對A
    女強制性交及搶奪之犯行，辯稱：是A女主動來抱其的，其
    親她、抱她時，她有同意，那時A女也有想要的感覺，當時
    是A女自己說要幫其口交的，但A女一下子要，一下子不要，
    且A女起身穿衣服時，其並未再以手指插入她的陰道；又其
    當時喝醉酒，看到A女手上有錢，因其要A女分擔部分費用，
    其沒有算就拿走了，隔天其想還她，但是其不知道她的姓名
    及住址云云。然查：
(一)、強制性交部分：
  1.被告確有對被害人A女為前開強制性交之犯行等情，業據被
    害人A女於偵查中證稱：伊記得是在U2 MTV的A13包廂，被告
    強姦伊；伊當時要拿電話求救，但被告一直將伊壓著，伊沒
    辦法逃出外面，被告當時有將伊的長褲及內褲都脫掉，然後
    用他的性器官要插進去，但是無法勃起，後來被告就用手指
    插進伊的性器官至少5、6分鐘左右，伊有喊叫；被告整個壓
    在伊身上，一開始他用兩隻手掐伊脖子，接著被告的兩隻手
    分別壓住伊的兩隻手，伊無法掙脫；後來要離開，伊在穿衣
    服時跌倒，被告還一直用他的手指插入伊的性器官，被告很
    變態；在被告用手指插入伊性器官約5、6分鐘之後，被告要
    求伊口交，伊怕被告會射精到伊的陰道，就幫被告口交，伊
    用嘴巴吸被告的生殖器，口交約5分鐘，被告沒有射精，被
    告又繼續壓伊，伊要搶電話，被告不給伊拿；後來換伊躺著
    ，被告將伊的雙腳往上抬，接著又用手指插入伊性器官內約
    5、6分鐘；手指插入共3次，第1次是口交前，第2次是口交
    後，第3次是伊要起來穿衣服，當時伊蹲在沙發旁邊，被告
    又用手指插入伊的性器官至少2、3分鐘等語（見他卷第15、
    16頁）；及於原審審理時證稱：伊有說不要，而且還用手推
    開被告，拜託他不要這樣，但是被告還是繼續做，時間將近
    20分鐘，伊和被告坐在螢幕正前方的沙發上，伊左手邊有電
    話，伊要伸手去拿電話求救，被告用手撥開伊的手，並用身
    體繼續壓著伊；被告要脫伊的褲子，伊有拉住，但是最後還
    是被他脫掉了，連內褲都脫掉，衣服是被被告往上掀沒有脫
    掉；被告用手指插入伊的陰道3、4次；伊一直發抖等語明確
    （見原審卷第32頁正反面）。
  2.至A女固患有精神分裂症，此有A女之重大傷病免自行部分負
    擔證明卡在卷可考（見警卷第35頁），惟據A女證稱伊在事
    發之前及當天均有正常服藥（見原審卷第36頁反面），且原
    審依A女庭訊之表現觀之，認其應對表達能力與常人無異，
    復均理解交互詰問之內容，而能正確回答無偏離主題之情形
    ，邏輯思考合理正常，堪認其證詞並未受到其精神疾病之影
    響，而可採信。另參以A女復於原審審理時證稱：被告要求
    伊抱他，伊就抱他，過了幾分鐘，被告有摸伊身體，並親伊
    臉，當時伊並未拒絕，直到被告摸伊性器官，伊才說不要，
    因為伊會痛，且覺得這樣怪怪的，伊才說不要，但被告並未
    停下來，還是一直摸等語（見原審卷第34頁反面），則A女
    既未刻意隱匿伊並未完全拒絕被告對伊之親暱舉動，足認A
    女應有據實陳述當時事發經過，而無誣陷或誇大事件之實際
    情況。是被告確實以身體強壓住A女身體及抓住A女雙手之強
    暴方法違反A女之意願，接續3次以手指插入A女之陰道而為
    強制性交，至堪認定。
  3.況被告業於原審審理時供稱：A女在包廂的時候，講話有點
    不清楚，有時問她，她說可以，有時問她，她又說不可以；
    伊沒有問A女，就直接把手指插進去A女的陰道等語（見原審
    卷第15、16頁）；復於本院審理時供稱：「（你以手指強行
    插入A女性器官內，A女是否有反抗及不同意？）她說會痛。
    」等語，則依被告上開供述，被告既明知A女之態度曖昧不
    明，在未明確徵得A女之同意下，竟以手指插入A女之陰道，
    其行為自已構成強制性交罪。
  4.另被告已於警詢時坦承：觀看電影期間，其有對A女以強暴
    脅迫方式強制性交；A女並未同意與其性交；其以右手抓住A
    女雙手，左手強行將A女的長褲及內褲脫掉，然後以左手中
    指插入A女的下體來回抽動；當時A女有極力反抗，不讓其得
    逞；其以手指插入A女陰道內約7、8次，該7、8次A女均有反
    抗等語（見警卷第6頁正反面）；繼於偵查中亦供承：「6月
    13日的晚上9點半，我們一起出去玩，．．到臺中第一廣場
    U2 MTV包廂，．．我想和她發生性關係，她不願意。」、「
    （你們有無發生性行為？）我先把她的褲子脫掉，用手摸她
    下面陰部，她說不要，我有伸進她的陰道裡，但沒有用性器
    官插入，因為她一直掙扎，我有喝酒，沒辦法勃起，所以沒
    有用我的生殖器官插入她的陰道，只有用手指插入。」、「
    （為什麼被害人說不要，你還要硬來？）因為工廠有人教我
    說她如果說不要，一下子就會說要。」、「我當時問她要不
    要做我女朋友，她說好，我就抱住她，順勢往下摸她的陰道
    ，約5分鐘後脫掉她的褲子，把手指伸入她的陰道，我要親
    她，她不讓我親，我有抓住她的手，她有喊叫，喊救命。」
    等語明確（見他卷第31、32頁）；此外被告於偵查中更已承
    認對A女有強制性交犯行（見他卷第33頁），足見被告確有
    以抓住A女雙手之強暴方法，違反A女之意願，對A女為強制
    性交至明。且衡以被告於警詢、偵查中坦承之情節，與A女
    前開所證之情節亦大致吻合，益見A女之證述堪信為真實。
  5.被告係以強暴之方法，違反A女之意願，以手指插入A女之陰
    道而對A女為強制性交，已如前述。而參諸A女亦於原審審理
    時證稱：伊係因為害怕被告射精在伊體內，伊不想被告將他
    的性器官插入伊的性器官射精，伊才同意口交等語（見原審
    卷第36頁反面），上開證述與一般女性之想法尚無違背之處
    ，足見A女當時顯然係迫於情勢，為保全身體不受被告性器
    官插入之侵害，並使被告儘快射精，終結可能之危險，始為
    被告口交，其為被告口交亦屬違反A女之意願，至臻明確。
  6.至於證人即被告之餐飲老師孫儷庭雖於原審審理時證稱：伊
    當天晚上8點半左右打電話給被告，是1個女生接聽的，伊問
    該女生是誰，該女生好像有回答說她是被告的老婆還是女朋
    友，伊問被告在哪裡，該女生說他在旁邊睡覺，伊告訴該女
    生伊要跟被告說話，被告有接聽電話；電話中該女生語氣聽
    起來很正常，沒有驚恐或害怕的情形；伊8點半左右打的第1
    通電話，就是該女生接聽的，以後打的電話都是被告自己接
    ，伊只有跟該女生講過1次電話等語（見原審卷第38頁正反
    面）。惟查，證人孫儷庭打電話給被告時，尚未發生前述性
    侵害行為，當時被告與A女只有擁抱而已，業據被告供明在
    卷（見原審卷第39頁），是證人孫儷庭上開證詞自不足為被
    告有利之認定。
  7.再者，A女當天打電話至交友中心之目的，是想找該中心的
    男士出來玩，亦有想要交男朋友之意，被告並在電話中叫A
    女當他的女朋友，此固據A女證述在卷（見原審卷第34頁正
    反面）。然查上情亦不足以認定A女有同意被告將手指插入
    其陰道而為性交行為。
  8.至於A女於偵查中證稱：伊膝蓋的瘀青，是被告壓伊時造成
    的，還是伊後來要離開，在穿衣服時跌倒所造成，伊並不清
    楚等語（見他卷第16頁）。參以被告係將A女強壓在沙發上
    以手指插入陰道及口交之方式對A女為強制性交，衡諸常情
    ，應無致A女雙腿膝蓋瘀青之理；此外復查無其他積極證據
    足認A女膝蓋之瘀青係遭被告性侵害所造成，自難遽認被告
    有此部分行為。檢察官起訴書認被告係以手指對A女為性侵
    害，因此致A女受有雙膝挫傷之傷害云云，尚有未洽，併此
    敘明。
(二)、搶奪部分：
  1.被告搶奪A女1,600元現金等情，業據證人A女於原審審理時
    證稱：伊當天皮包裡面有現金1810元，被告要伊支付MTV的
    費用210元，伊就把1810元拿在手上，然後把210元拿給被告
    ，被告突然就把伊手上的1600元拿走，說要在電梯那邊等伊
    ，再還給伊，不然要把錢撕掉，但是被告沒有等伊就走了；
    被告是突然伸手拿走該1600元等語（見原審卷第33頁）；及
    於偵查中證稱：被告第1次叫伊拿210元付MTV的錢，伊就拿
    210元給被告，剩下的1600元伊拿在手上，就被被告搶走了
    ，1張1000元、1張500元、1張100元；被告騙伊說要在電梯
    還伊1600元，因為伊在穿鞋子，穿了1分鐘左右，伊出來後
    就找不到被告了等語屬實（見他卷第16、17頁）。
  2.又證人陳伯君（U2 MTV主任）亦於警詢時證稱：A女到櫃檯
    找其，她小聲地表示她的錢被同行的男性朋友即被告拿走，
    其當時有看到該男子正搭電梯準備離去，所以就上前搭電梯
    攔阻，但是電梯門已經關起來，所以其就跟A女一起搭另一
    部電梯下去找該男子，到一樓時發現該男子已經離去，所以
    其就陪同A女到警察局報案等語明確，足見A女在遭被告搶奪
    現金後，隨即已向證人陳伯君反映，並欲向被告追回遭搶奪
    之現金。
  3.況被告業於警詢時坦承：伊對A女強制性交得逞後，有強盜A
    女之財物1,600元，伊係趁A女翻皮包拿錢時，看到她還有錢
    ，所以就把錢搶走了；因為伊身上沒錢吃飯，所以強盜A女
    之現金1,600元等語（見警卷第6頁反面）；復於偵查中亦供
    承：「在樓下時，A女說她沒錢，我就先出，後來要離開包
    廂時，我看到她有錢，我就說先借我，我拿了就走，A女沒
    有同意。」、「（所以你是把她拿在手上的錢搶走？）是。
    」等語明確（見他卷第32頁）；更於偵查中承認伊有搶奪犯
    行無誤（見他卷第33頁）。足見被告確有乘A女不及防備之
    際，搶奪A女拿在手上之現金1,600元，允無疑義。
  4.被告雖辯稱：當時因燈光昏暗，且伊有喝酒，A女又說她有
    吃藥，伊會怕，所以把她手上的錢拿了就直接離開了，隔天
    酒醒後才發現伊拿的錢是1千多元云云。惟查，被告上開辯
    解顯與其於警詢、偵查時坦認之情相左，已難令人置信。況
    據A女於原審審理時證稱：伊係先將應分擔之MTV費用210元
    交給被告，其餘的錢尚拿在手上等語，則被告顯然明知A女
    拿在手上的錢，並非A女要分擔MTV費用的錢。是被告上開辯
    詞，顯係飾詞卸責之詞，不足憑信。
(三)、綜上各情，A女前揭指述應為真實，堪以憑採，此外復有A女
    之記事本1紙、U2 MTV A13包廂之照片、現場位置圖、被告
    與A女於20時許一同進入U2 MTV、被告22時31分許獨自離開U2
    MTV之監視器翻拍畫面、U2 MTV電影館消費明細、通聯調閱
    查詢單在卷可資佐證（見警卷第36、37至39、41至43、44、
    45至55頁）。被告之所辯無非事後卸責之詞，不足採信，事
    證明確，其犯行堪予認定。
二、論罪科刑
(一)、按被告始終堅稱伊不知A女患有精神分裂症（見他卷第33頁
    ），而據A女亦於原審審理時證稱：事發當時伊精神狀況很
    好，一般行動對答都沒有問題；被告是在對伊性侵害之後，
    在包廂裡面被告先問伊有無吸毒，伊說沒有，之後被告又問
    伊有無精神方面的疾病，伊說有等語（見原審卷第33頁反面
    ），足見被告一開始並不知A女有精神方面之疾病，而係直
    至對A女為性侵害後，發現A女之精神狀況似有問題，經詢問
    A女後始知悉A女有精神方面之疾病。從而在被告對A女為性
    侵害時，既不知A女有精神障礙，而欠缺此部分加重要件之
    故意，要難論以被告係犯刑法第222條第1項第3款之對精神
    障礙人犯強制性交罪。檢察官起訴書認被告係明知A女為具
    有精神障礙之人，仍對之強制性交，所為係犯刑法第222條
    第1項第3款之對精神障礙人犯強制性交罪嫌云云，其此部分
    起訴法條容有未洽，然其基本社會事實相同，爰依法變更起
    訴法條，而依刑法第221條第1項之罪論處。
(二)、故核被告所為，係犯刑法第221條第1項之對於女子以強暴及
    違反其意願之方法而為性交罪、刑法第325條第1項之搶奪罪
    。又猥褻與性交，係不同之犯罪行為，行為人若以性交之犯
    意，對被害人實施性侵害，先為猥褻，繼而為性交，其中猥
    褻行為係性交之前置行為，不容割裂為二罪之評價，則猥褻
    之階段行為自應為性交行為所吸收，本件並無證據足認被告
    對A女為撫摸陰道之猥褻行為後，復另起強制性交之犯意，
    再將手指插入A女之陰道對其強制性交，是被告應係基於同
    一強制性交之犯意，先對A女為撫摸陰道等猥褻行為，再將
    手指插入A女之陰道而對其為性交行為，其猥褻之階段行為
    應為性交行為所吸收，不另論罪。另被告基於同一強制性交
    之犯意，於密切接近之時、地，接連3次以手指插入A女之陰
    道，並違反A女之意願，令A女為其口交，性質上僅侵害同一
    之法益，且各行為之獨立性極為薄弱，依一般社會健全觀念
    ，在時間差距上，難以強行分開，自應視為數個舉動之接續
    施行，而為接續犯，應僅論以包括之一罪。
(三)、被告所犯上開2罪，犯意各別，行為互殊，應予分論併罰。
三、原審認被告罪證明確，適用刑事訴訟法第300條、刑法第221
    條1項、第325條第1項、第51條第5款之規定，審酌被告與A
    女僅係因電話交友，而第1天認識之朋友，則被告在未徵得A
    女之同意下，竟接續多次以強暴之方法違反A女之意願，而
    以手指插入A女之陰道，並要求A女對其口交，所為不僅侵害
    A女之身體，且造成A女心理長期之創傷；事後更未見悔意，
    亦未對A女為任何賠償，暨被告犯罪之動機、手段、於原審
    審理時係無業之生活狀況、國小肄業之智識程度等一切情狀
    ，就其妨害性自主及搶奪犯行，分別量處有期徒刑4年6月、
    1年，並定其應執行之刑為有期徒刑5年。經核原判決認事用
    法並無違誤，量刑亦屬妥適，應予維持，被告上訴意旨猶執
    前詞指摘原判決不當，其上訴為無理由，應予駁回。
據上論斷，應依刑事訴訟法第368條，判決如主文。
本案經檢察官王清杰到庭執行職務。
中    華    民    國   100    年    6     月    9     日
            刑事第八庭  審判長法  官  羅  得  村
                              法  官  李  雅  俐
                              法  官  簡  源  希
以上正本證明與原本無異。
如不服本判決應於收受送達後十日內向本院提出上訴書狀，其未
敘述上訴之理由者，並得於提起上訴後十日內向本院補提理由書
（均須按他造當事人之人數附繕本）「切勿逕送上級法院」。

                              書記官  李  宜  珊

中    華    民    國   100    年    6     月    9     日
附錄論罪科刑法條：
刑法第221條第1項
對於男女以強暴、脅迫、恐嚇、催眠術或其他違反其意願之方法
而為性交者，處3年以上10年以下有期徒刑。
刑法第325條第1項
意圖為自己或第三人不法之所有，而搶奪他人之動產者，處6月
以上5年以下有期徒刑。